【裁判字號】    98,簡上,27
【裁判日期】    981125
【裁判案由】    給付票款
【裁判全文】
臺灣新竹地方法院民事判決              98年度簡上字第27號
上  訴  人  丙○○
                        16弄100號
訴訟代理人  張堂歆律師
被上 訴 人  丁○○
上列當事人間給付票款事件，上訴人對於中華民國98年1月23日
本院竹東簡易庭97年度竹東簡字第73號第一審判決提起上訴，本
院於98年10月28日言詞辯論終結，判決如下：
    主      文
上訴駁回。
第二審訴訟費用由上訴人負擔。
    事實及理由
壹、被上訴人起訴主張：除與原審主張相同外，另補稱：
一、支票跟印鑑章是上訴人自己交給訴外人乙○○，那有所謂偽
    造或者從什麼時候開始偽造的問題。合作金庫商業銀行（下
    稱合作金庫）東竹東分行的票據，上訴人並沒有把支票、印
    章交給訴外人乙○○，全權委託開票，台灣新光商業銀行股
    份有限公司（下稱新光銀行）西園分行的票據，上訴人稱其
    有把支票及印章交給訴外人乙○○，被上訴人認為沒有偽造
    ，新光銀行西園分行的支票民國96年9月26日都還有交換兌
    現，怎麼可能偽造，到96年11月退票才說是偽造。被上訴人
    並沒有在偵查中承認支票是偽造的，訴外人乙○○說其做毛
    雞生意需要跟被上訴人調錢，因為上訴人才是老闆，訴外人
    乙○○沒有帳戶，所以被上訴人要求所借的錢要以被上訴人
    的名義存入上訴人帳戶。
二、96年11月以後上訴人的支票開始跳票，所以被上訴人自然不
    可能再匯錢進上訴人的帳戶。
三、至於被上訴人支存帳戶領出來的金額跟匯入上訴人帳戶內之
    金額不符，是因為訴外人乙○○向被上訴人借的錢，訴外人
    乙○○可能因為公司要週轉所以只匯一部分的錢進上訴人的
    帳戶，其他的現金他就拿去公司週轉，也有可能是被上訴人
    從支存領出來的錢，部分借給其他朋友週轉，如果被上訴人
    領出來的錢比較少，存進上訴人的戶頭金額比較多，可能是
    上訴人有收到其他人的貨款一併存進上訴人的帳戶。
四、被上訴人跟上訴人交易已經3、4年，訴外人乙○○來借錢，
    可能以今天收到客票或拿上訴人的票直接來找被上訴人，被
    上訴人在菜市場攤位裡面工作，哪有可能直接去匯錢，所以
    就會用開票的方式，交給訴外人乙○○去領現，一般民間借
    錢也是這樣。
五、有匯錢進去上訴人帳戶，但被上訴人的支存帳戶沒有提領紀
    錄的情形部分，可能是因為被上訴人直接交現金給上訴人，
    也有可能是被上訴人之台北富邦商業銀行股份有限公司（下
    稱台北富邦銀行）萬華分行的帳戶沒錢，於是叫訴外人乙○○去隔壁的國泰世華商業銀行領錢後匯給上訴人。
六、上證三所示的支票是上訴人的票，訴外人乙○○拿來向被上
    訴人借錢，票期屆至，被上訴人當然要在後面背書提示領現
    ，因為訴外人乙○○常常跟被上訴人借錢時間到了沒有辦法
    還款，被上訴人又已經把上訴人的票存入銀行沒有辦法取回
    ，所以只好開票給訴外人乙○○存錢入上訴人的帳戶，兌現
    被上訴人所存入上訴人之借款支票。
七、被上訴人對上訴人之毛雞貨款都是支付現金給友力商行，且
    沒有積欠友力商行兩期以上的貨款，被上訴人簽發支票予訴
    外人乙○○存入上訴人之帳戶均為借款關係，與毛雞貨款無
    涉。
八、為此答辯聲明請求：
（一）上訴駁回。
（二）上訴費用由上訴人負擔。
貳、上訴人則以：除與原審主張相同外，另補稱：
一、被上訴人於台灣台北地方法院檢察署97年度他字第2693號卷
    中自承：訴外人乙○○從95年起向其借款，月息1.8%，96年
    11月之前給的借款票據都有兌現，96年11月以後就開始跳票
    等語，足證被上訴人所收受發票人為上訴人之未兌現支票，
    均係訴外人乙○○於96年11月以後偽造開立交付予被上訴人
    。
二、依被上訴人開立台北富邦銀行萬華分行之支票予訴外人乙○○，訴外人乙○○至台北富邦銀行提款之日期與金額，與訴
    外人乙○○以「丁○○」名義匯入上訴人合作金庫東竹東分
    行（帳戶202426號）及新光銀行西園分行（帳戶0000000）
    之日期與金額，相互比對，並無任何一筆之日期及金額相同
    ，故無法證明被上訴人交付予乙○○之款項與上訴人有何關
    聯，更與本件被訴系爭支票無任何關聯。
（一）按民法第474條第1項規定：稱消費借貸者，謂當事人一方
      移轉金錢或其他代替物之所有權於他方，而約定他方以種
      類、品質、數量相同之物返還之契約。既被上訴人將支票
      交付予訴外人乙○○至銀行領取現金，是消費借貸係存在
      於被上訴人與訴外人乙○○之間，而與上訴人無關。
（二）如係被上訴人借貸款項予上訴人，客觀上其方式應直接由
      被上訴人匯款予上訴人、或開票指名上訴人為受款人之支
      票予上訴人，由上訴人持交銀行託收即可，無須以迂迴方
      式即款項先交付訴外人乙○○，再由訴外人乙○○以被上
      訴人名義匯款予上訴人之方式為之。
（三）被上訴人未提出其台北富邦行帳戶內由訴外人乙○○提領
      之支票明細，是無從證明以被上訴人名義匯之款項與上訴
      人有何關聯。
（四）又以被上訴人名義分別於96年4月18日、8月13日、8月20
      日分別存新台幣（下同）85萬、86萬、96萬元入上訴人之
      新光銀行西園分行帳戶，隨即由被上訴人持票提領，96年
      4月18日共45萬元、8月13日共75萬元（2張支票）、8月20
      日至10月15日止共91萬元（4張支票），以上有支票影本
      及交易明細可稽（上證三）。則自行存入款項，再由自己
      所持有之票據提領承兌，顯違交易常情，益證系爭支票與
      以被上訴人名義匯予上訴人之款項無關。
三、按「票據債務人不得以自己與發票人或執票人之前手間所存
    抗辯之事由對抗執票人」，票據法第13條定有明文，反面言
    之，票據債務人自得依其與執票人間所存抗辯事由對抗執票
    人。經查：
（一）依原審法院調取上訴人合作金庫東竹東分行帳戶資料，於
      96年11月以後僅有1筆（96年11月5日）載明「丁○○」名
      義匯入460,000元款項之資料，該筆實際上系支付予上訴
      人之貨款（詳如後述），其餘均無因系爭支票而支付予上
      訴人款項之資料。另原審法院向台北富邦銀行萬華分行所
      函查之資料，被上訴人開立交付予訴外人乙○○提示領款
      之台北富邦銀行萬華分行支票，最後1張係96年10月16日
      簽發、金額為564,500元，其後即無任何開立支票給付款
      項之資料，有台北富邦銀行萬華分行98年6月4日北富銀萬
      華字第9860002700號函附之兌付支票影本可稽，益證被上
      訴人並未因系爭支票而交付任何款項予上訴人。故被上訴
      人取得系爭票據，並未支付任何款項予上訴人，兩造間亦
      無任何債權債務關係，被上訴人自不得享有系爭票據之權
      利。
（二）被上訴人於原審言詞辯論期日當庭陳稱：
    １「（問：借這麼多錢，沒有還，為何還借？）之前他（乙○○）都有借有還。乙○○說，因為週轉不方便，先讓他
      延期、換票。這些票都是延期換票的。借貸關係已經維持
      3、5年了。（問：有向被告說乙○○拿被告票向你借錢？
      ）被告沒有來市場，我怎麼告訴他」等語（見原審97年8
      月15日言詞辯論筆錄）。益證金錢往來與上訴人無關；又
      系爭支票共43紙，被上訴人交付支票予訴外人乙○○領現
      才29紙，無從證明系爭支票係延期換票而來。
    ２「（問：如何給乙○○錢？）開台北富邦銀行支票交給乙○○，乙○○直接到台北富邦銀行提領。提領之後，乙○○用我的名義，匯款給被告丙○○」等語（見原審97年7
      月4日言詞辯論筆錄）。足證縱有金錢往來，亦係被上訴
      人與訴外人乙○○間之事，與上訴人無涉。
    ３被上訴人提出其於台北富邦銀行萬華分行甲存帳戶之交易
      明細中所示，亦僅有其中3筆款項共計1,399,200元與訴外
      人乙○○有關，益證款項與上訴人無任何關連。
（三）按「支票雖為無因證券，然發票人非不得以自己與執票人
      間所存之抗辯事由對抗執票人，如發票人提出其基礎原因
      關係不存在之對人抗辯，執票人自應就該基礎原因關係存
      在之積極事實，負舉證責任」。本件被上訴人應就其主張
      借款及已交付款項之事實盡舉證責任，但被上訴人均未能
      盡舉證責任，揆諸上開判決要旨即應為被上訴人敗訴之判
      決。
四、又被上訴人向上訴人之友力商行購買之雞隻，從95年1月起
    至95年12月止，計4,798,944元；從96年1月起迄96年12月止
    ，計4,472,092元；2年間總計9,271,036元，有每日及每月
    之累計統計表可稽（上證二）。是上訴人銀行帳戶內以被上
    訴人名義匯入之款項，即係支付向上訴人購買雞隻之款項，
    與系爭支票無任何關聯，益證以被上訴人名義合計14,225,2
    00元款項之匯入，即非基於系爭支票之票據原因關係為之。
    退步言之，96年11月以前不管匯入多少金額，亦與本件系爭
    支票無關。
五、次按票據法第14條規定：「以惡意或有重大過失取得票據者
    ，不得享有票據上之權利。無對價或以不相當之對價取得票
    據者，不得享有優於其前手之權利」。被上訴人未能證明因
    何原因取得系爭票據，顯係惡意或有重大過失取得票據；亦
    無法證明有支付任何對價，如有對價亦屬不相當之對價，被
    上訴人自不得享有票據上之權利。
六、被上訴人領取上訴人之款項遠超過系爭支票金額，足證被上
    訴人取得系爭票據並未支付任何款項予上訴人。
（一）經鈞院調取台北富邦銀行萬華分行被上訴人帳號「000000
      0000000000」號帳戶，自95年1月1日起至97年2月28日止
      、自97年2月29日起至97年8月15日止之帳戶往來明細表。
      經與上訴人友力商行之票據紀錄簿（上證四），以票據發
      票日或支票號碼與被上訴人之上開帳戶往來明細相互比對
      ，業經作成「乙○○持友力商行客票向丁○○貼現明細表
      」，則自95年1月1日至97年2月28日止，被上訴人收受訴
      外人乙○○交付之客票並領取之金額為35,069,985元（上
      證五）；自97年2月29日起至97年8月15日，被上訴人收受
      訴外人乙○○交付之客票並領取之金額為2,122,000元（
      上證十一）。則依上證五及上證十一之統計，被上訴人收
      受訴外人乙○○交付之原屬上訴人友力商行之客票並領取
      之金額，共計37,191,685元。
（二）又依原審調取上訴人於新光銀行西園分行96年6月起（原
      審卷第25-31頁）及合作金庫東竹東分行96年5月起（原審
      卷第33-37頁）之交易明細統計，及新光銀行西園分行96
      年1月起至96年6月止（上證六），合作金庫東竹東分行95
      年5月起至96年5月止（上證七）之交易明細，業經作成「
      以丁○○名義匯入丙○○合庫／新光銀行明細統計表」（
      上證八），匯入金額95年計15,118,369元、96年計27,224
      ,600元、97年計0元，共計42,342,969元。
（三）再依上開被上訴人帳戶「0000000000000000」，自95年1
      月1日起至97年2月28日止之帳戶往來明細表，經與原審調
      取上訴人於新光銀行西園分行（原審卷25-31頁）及合作
      金庫東竹東分行（原審卷33-37頁）之交易明細及上證六
      及上證七之資料相互比對，業經作成「丁○○持丙○○名
      義支票領回款項統計表」（上證九），被上訴人提領上訴
      人之票據金額95年計3,045,200元、96年計15,330,000元
      、97年計1,200,000元, 共計19,575,200元。
（四）綜上「乙○○持友力商行客票向丁○○貼現明細表」（上
      證五、上證十一）、「以丁○○名義匯入丙○○合庫／新
      光銀行明細統計表」（上證八）、「丁○○持丙○○名義
      支票領回款項統計表」（上證九），作成「以丁○○名義
      匯入款項與領取丙○○支票及友力商行票據總統計表」（
      上證十），以年度相互比對及扣減後，95年被上訴人多領
      上訴人之款項計9,187,873元、96年計495,043元、97年計
      4,741,000元，共計14,423,916元。
七、為此聲明請求：
（一）原判決廢棄。
（二）上開廢棄部分，被上訴人第一審之訴駁回。
（三）第一、二審訴訟費用由被上訴人負擔。
、法院之判斷：
一、程序部分：
    按對於簡易程序之第一審裁判之上訴及抗告程序，準用民事
    訴訟法第434條第1項、第434條之1及第3編第1章、第4編之
    規定；又「當事人不得提出新攻擊或防禦方法。但有下列情
    形之一者，不在此限：一、因第一審法院違背法令致未能提
    出者。二、事實發生於第一審法院言詞辯論終結後者。三、
    對於在第一審已提出之攻擊或防禦方法為補充者。四、事實
    於法院已顯著或為其職務上所已知或應依職權調查證據者。
    五、其他非可歸責於當事人之事由，致未能於第一審提出者
    。六、如不許其提出顯失公平者。前項但書各款事由，當事
    人應釋明之。違反前2項之規定者，第二審法院應駁回之」
    ，民事訴訟法第436條之1第3項、第447條定有明文。查上訴
    人雖於本院第二審程序始整理兩造之帳戶資料提出上證五、
    八、九、十一等統計表，主張「被上訴人領取上訴人之款項
    遠超過上訴人簽發之系爭支票金額，可證被上訴人取得系爭
    票據並未支付任何款項予上訴人」，惟因上訴人將其空白支
    票或支票簿及印鑑章交予訴外人乙○○，由訴外人乙○○持
    以經營合夥之友力商行毛雞買賣生意，上訴人對於訴外人乙○○簽發其支票或持交客票予被上訴人之往來情形實難立即
    查悉，且須費時蒐集整理此部分之證據資料，參以其在原審
    並未委任律師為代理人，揆之上開規定，如不許上訴人提出
    前開防禦方法，顯對負有舉證責任義務之上訴人有失公允，
    是本院自得斟酌上訴人所提之前開主張而為判斷，合先敘明
    。
二、實體部分：
    被上訴人主張其執有上訴人所簽發如附表一、二所示新光銀
    行西園分行、合作金庫東竹東分行之支票43紙（下稱系爭43
    紙支票），經遵期提示，均遭退票之事實，業據其提出與所
    述相符之支票及退票理由單為證（見支付命令卷第32-46、5
    0-55頁），復為上訴人所不爭執，堪認此部分事實為真。惟
    上訴人主張：系爭支票均係訴外人乙○○偽造交予被上訴人
    ；又被上訴人既主張其將台北富邦銀行萬華分行支票交予訴
    外人乙○○至銀行領取現金，是消費借貸關係存在於被上訴
    人與訴外人乙○○之間，與上訴人無關；且被上訴人取得系
    爭票據，並未支付任何款項予上訴人，兩造間亦無任何債權
    債務關係；以被上訴人名義匯入上訴人銀行帳戶內之款項，
    係被上訴人支付予上訴人購買雞隻之款項，與系爭43紙支票
    無涉；被上訴人未能證明因何原因取得系爭43紙支票，顯係
    惡意或有重大過失取得票據；亦無法證明有支付任何對價，
    此由被上訴人領取上訴人之款項遠超過系爭43紙支票金額，
    足證被上訴人取得系爭票據並未支付任何款項予上訴人云云
    。故本件兩造所之爭點厥為：(一)系爭43紙支票是否係訴外人
    乙○○所偽造？上訴人應否負票據責任？(二)借貸關係存在於
    兩造間或被上訴人與訴外人乙○○之間？上訴人以兩造間票
    據基礎原因關係不存在為由提出抗辯，是否有理由？(三)以被
    上訴人名義匯入上訴人銀行帳戶內之款項係借款或毛雞貨款
    ？(四)被上訴人取得系爭支票是否出於惡意或重大過失？(五)被
    上訴人取得系爭43紙支票是否係無對價或以不相當對價取得
    ？(六)如上訴人確有以系爭43紙支票向被上訴人借款，上訴人
    是否已償還借款？茲論述如下：
（一）系爭支票是否係訴外人乙○○所偽造？上訴人應否負票據
      責任？
    １按代理權之限制及撤回，不得以之對抗善意第三人，民法
      第107條前段定有明文；次按票據係文義證券，在票據簽
      名者，依票上所載文義負責，此觀諸票據法第5條第1項、
      第6條規定可明。票據法第10條第1項規定：「無代理權而
      以代理人名義簽名於票據者，應自負票據上之責任」即本
      此義。同條第2項所載，越權代理與上述無權代理規定於
      同一條文，當然仍係指代理人簽署自己之名義者而言；若
      本人將名章交與代理人，而代理人越權將本人名章蓋於票
      據者，自無本條之適用；如謂未露名之代理人須負票據之
      責任，必將失去票據之要旨，故票據僅蓋本人名義之圖章
      者，不能依票據法第10條命未露名義之代理人負票據之責
      任；至本人應否負責，應依本條以外之其他民事法規法理
      解決之，例如有票據法第14條、民法第107條情形者，應
      依各該條之規定處理（最高法院51年臺上字第1326號判例
      、51年度第3次民、刑庭總會會議決議(二)參照）。亦即如
      代理人未載明為本人代理之旨，逕以本人名義簽發票據，
      應適用民法第107條之規定，本人不得以代理權之限制對
      抗善意無過失之執票人，而就代理人權限外之部分，自須
      負票據上之責任。
    ２而刑法上之偽造有價證券罪，以無權簽發之人冒用他人名
      義簽發者，即行成立；凡未經授權或逾越授權之範圍，而
      以他人名義擅為簽發支票者，即與未受委任，擅權製作無
      異，均屬無權製作，而無解於偽造有價證券之罪責（最高
      法院75年度臺上字第2619號刑事判決要旨參照）。蓋刑法
      之偽造有價證券罪，旨在處罰無製作權之人不法製作他人
      之有價證券，若逾越所賦予之權限，而以本人名義簽發支
      票，仍屬刑法偽造有價證券罪規範處罰之不法行為，用以
      維護社會共同生活之經濟法律秩序，同時保障執票人與本
      人之個人法益。至於民事體系下之票據關係，本於助長票
      據流通之原則，藉由票據輾轉流通於社會公眾，而寓有通
      貨之作用，故尚須兼顧善意第三人之保障，以確保票據之
      流通性、無因性及交易之安全，俾益金融經濟之發展，與
      刑事體系之偽造有價證券罪，立法目的及保障法益非全然
      相同。是以，縱令代理人有逾越授權簽發票據之行為，而
      可能涉犯刑事偽造有價證券罪嫌，仍不得逕謂本人於民事
      上必然無庸負擔票據責任。
    ３查上訴人與訴外人乙○○合夥經營友力商行，並將其在合
      作金庫東竹東分行開立帳號000000000號之空白支票交予
      訴外人乙○○使用；其後上訴人更將其在新光銀行西園分
      行開立帳號000000000號之支票簿及存款印鑑章交付予訴
      外人乙○○使用，附表一、二所示系爭43紙支票發票人即
      上訴人之印文均為真正等情，為其於原審及被上訴人對其
      提起之詐欺告訴案件中自承在卷，此經本院調取台灣台北
      地方法院檢察署97年度偵字第10167號詐欺案卷核卷無誤
      （見原審卷第15頁、該偵卷第8、34-35頁），核與訴外人
      乙○○之證詞相合（本院卷第146頁反面至147頁），足認
      上訴人確有授權訴外人乙○○於一定範圍內簽發其名義之
      支票無訛。縱上訴人抗辯系爭43紙支票係訴外人乙○○逾
      越授權範圍所簽發乙節為真，亦屬上訴人就其授權訴外人
      乙○○簽發支票使用權之限制或撤回之問題，雖或有涉犯
      刑事偽造有價證券罪嫌之虞，惟與完全未經授權擅自盜用
      印章簽發票據之偽造行為有間，上訴人仍不能執此而免除
      其發票人之票據責任。況上訴人對訴外人乙○○提出之偽
      造有價證券告訴案件，經檢察官偵查後認定：「訴外人乙○○使用上訴人簽發之支票借款已有數年之久，且借款金
      額都匯入上訴人帳戶內，上訴人不僅從未質疑，甚至於96
      年1月，另將支票及印章均交付訴外人乙○○使用，上訴
      人猶稱不知上開支票係用於借款，實與常情有違」，而於
      98年1月31日以97年度偵字第12541號為不起訴處分，有該
      不起訴處分書存卷可憑（見本院卷第46-49頁），故上訴
      人辯稱系爭43紙支票係訴外人乙○○偽造，尚無足採。上
      訴人既授權訴外人乙○○簽發其名義之支票，縱就其權限
      有所限制，惟揆諸上開規定及說明，就此授權之限制，自
      不得對抗善意且無過失之執票人即被上訴人。上訴人此部
      分抗辯，難認可採。
（二）借貸關係存在於兩造間或被上訴人與訴外人乙○○之間？
      上訴人以兩造間票據基礎原因關係不存在為由提出抗辯，
      是否有理由？
    １上訴人固以被上訴人將其支票交付予訴外人乙○○至銀行
      領取現金，故消費借貸關係存在於上訴人與訴外人乙○○
      之間，與其無關；且被上訴人取得系爭43紙支票，並未支
      付任何款項予上訴人，兩造間亦無任何債權債務關係云云
      置辯。惟證人即訴外人乙○○於本院結證：我認識兩造，
      黃先生（即上訴人）是以前做生意合夥，戴先生（即被上
      訴人）是客戶，合夥生意是友力商行，從事賣活雞生意，
      上訴人一開始竹東農民銀行（後來改為合作金庫東竹東分
      行）的支票他會蓋好章交空白票給我使用；另外一家是因
      為合庫的票回籠較慢，他就開新光西園分行的支存戶空白
      票給我使用，後來連支票印鑑章都交給我，授權我去開票
      ；上訴人沒有限制開票的範圍，包括支付市場的攤租或發
      薪水及其他用途，沒有限制我只能用來支付貨款…，我有
      開這兩家銀行的支票（指上訴人之合作金庫東竹東分行、
      新光銀行西園分行之支票）向被上訴人週轉金錢，時間有
      5、6年，因為跟被上訴人往來很久，如果竹東這邊需要支
      付貨款的時候，我也會開上訴人的票去跟被上訴人要錢，
      還有未到期的貨款客票也會拿去跟被上訴人調錢，到後面
      上訴人的票退票被上訴人就領不到錢了，被上訴人持有1
      千5百多萬元上訴人的票，總共40幾張，有部分是調現支
      票，有部分是我拿其他客票向被上訴人調現，結果到期客
      票退票，我改開上訴人的票，跟被上訴人換票，被上訴人
      那邊有多少金額的票，就是有多少欠款…，被上訴人所述
      「我拿上訴人的票跟他借款，他會開富邦萬華的支票給我
      領現，然後用被上訴人的名義匯給上訴人」等情屬實…，
      跟被上訴人借錢時，被上訴人給我們現金，我們給被上訴
      人的票是還沒有到期的票，所以我們付被上訴人利息，調
      現的票期不一定，有時候日期比較近，有時日期比較遠，
      利息是從現款裡面扣除等語明確（見本院卷第146頁反面
      至148頁反面）。
    ２證人即友力商行會計甲○○亦於本院結證：我認識兩造，
      上訴人是之前的老闆，被上訴人是客戶，我也認識乙○○
      ，乙○○有用上訴人的票，有經上訴人同意，到後來上訴
      人就把支票本及印鑑章都交給乙○○保管，乙○○開上訴
      人的票去跟人家借款，也有開票付一些錢，例如活雞的貨
      款，乙○○有開上訴人的票跟被上訴人借款，時間好幾年
      的時間，最少有2、3年在週轉，金額那時候我算有1千多
      萬元，大約1千3、4百萬元，那時候未到期的票我有大概
      計算一下，記得是這個金額。上訴人知道乙○○開他的票
      跟被上訴人借款，但金額他應該不清楚，因為都是曾先生
      去調度的，而且也不只跟被上訴人借錢…，去跟客戶借錢
      的事情我當然知道，因為我是會計，上訴人也知道，只是
      上訴人不知道金額；上訴人應該知道我們有借錢的事情，
      上訴人跟乙○○談話的時候有提到，我有在旁邊聽過等語
      在卷（見本院卷第149-151頁）。
    ３查證人乙○○、甲○○前開證詞互核一致，且與其等在台
      灣台北地方法院檢察署偵查前開偽造有價證券、詐欺案件
      時陳述上訴人知悉訴外人乙○○因經營友力商行長期持其
      支票向被上訴人調現週轉乙情相符，此經本院調取台灣台
      北地方法院檢察署97年度偵字第10167號案卷核卷無誤（
      見該偵卷第23-24頁），並有97年度偵字第12541號不起訴
      處分書附卷可證（本院卷第46-49頁），堪認被上訴人辯
      稱：乙○○說他做毛雞生意需要跟我調錢，因為丙○○才
      是老闆，乙○○沒有帳戶，所以我要求借他的錢要用我的
      名義存入丙○○的帳戶等語非虛（見本院卷第58頁）。另
      本院向台北富邦銀行萬華分行調取被上訴人000000000000
      號支票存款帳戶之存款歷史對帳單及該帳戶支票，經該銀
      行抽樣檢送29紙支票，查知該等被上訴人簽發之支票背面
      均由訴外人乙○○簽名背書領款（見本院卷第68-101頁）
      ，亦足資佐證被上訴人與訴外人乙○○陳述之兩造借款模
      式應該屬實。故上訴人既然將其合作金庫東竹東分行、新
      光銀行西園分行之空白支票、支票簿及印鑑章等交予訴外
      人乙○○使用，對於訴外人乙○○經營合夥生意所需持其
      支票向被上訴人調現借款乙事復又知情，加以訴外人乙○○向被上訴人借得之款項亦係匯入上訴人之合作金庫竹東
      分行、新光銀行西園分行帳戶內，此為上訴人所不爭執，
      並製有「以丁○○名義匯入丙○○合庫／新光銀行明細統
      計表」可參（即上證八，詳如下述），故借貸關係應係存
      在於兩造之間，訴外人乙○○僅係居於代理地位，應可認
      定，上訴人主張係訴外人乙○○借款，與其無涉云云，難
      認有理。
    ４至於上訴人主張：苟係其向被上訴人借款，應由被上訴人
      直接匯款予伊或簽發支票指名伊為受款人，要無先由被上
      訴人簽發其台北富邦銀行萬華分行支票交予訴外人乙○○
      領現，再由訴外人乙○○以被上訴人名義匯至伊銀行帳戶
      之迂迴方式為之之理云云。惟兩造間之上開借款模式已據
      證人乙○○證述屬實，並據被上訴人陳明：乙○○來借錢
      ，可能以當天收到客票或持上訴人支票來找我，我在菜市
      場攤位裡面工作，哪有可能直接去匯錢，所以就會用開票
      的方式交給乙○○去領現等語在卷（見本院卷第107頁反
      面），被上訴人所辯既無悖常情，復與證人乙○○之證詞
      及本院向台北富邦銀行萬華分行抽樣調取之支票票背記載
      相合，堪信屬實。
    ５上訴人另主張：由其新光銀行西園分行帳戶往來明細可知
      被上訴人數次自行存入款項，再持支票提兌該款，有違交
      易常情云云。查此部分已據被上訴人說明：因為乙○○常
      常跟我借錢時間到了沒有辦法還款，我又已經把上訴人的
      票存入銀行沒有辦法取回，所以只好開票給乙○○存錢入
      上訴人的帳戶，兌現我所存入之上訴人借款支票等情在卷
      （見本院卷第108頁），此情核與證人乙○○證述情形相
      符，亦與常情無違，上訴人此部分主張同非可採。
    ６上訴人再以96年11月以後僅有96年11月5日載明「丁○○
      」名義匯入460,000元至其銀行帳戶，該筆款項實際上係
      毛雞貨款，其餘均無支付予上訴人之交易；另被上訴人開
      立交付予訴外人乙○○提示領款之台北富邦銀行萬華分行
      支票，最後1張係96年10月16日簽發、金額為564,500元，
      其後即無任何開立支票給付款項之資料，足證被上訴人並
      未因系爭43紙支票（按發票日係自96年11月起開始）而交
      付任何款項予上訴人云云。然查：訴外人乙○○持交予被
      上訴人之支票，均係期票，被上訴人所持有之上訴人支票
      有部分是調現支票，有部分是因換票而簽發，被上訴人持
      有多少金額的票，即有多少欠款等情，業據訴外人乙○○
      證述如前，核與被上訴人辯稱96年11月以後上訴人的支票
      開始跳票，故其自然不可能再匯錢進上訴人的帳戶等語相
      合。換言之，訴外人乙○○係於96年11月前持上訴人之支
      票或客票向被上訴人借款，惟部分票據屆期無法償還而持
      上訴人之支票與被上訴人換票，故上訴人以96年11月以後
      兩造間無金錢往來之事實主張被上訴人未因系爭43紙支票
      而交付任何款項予伊為辯，自非有理。
    ７上訴人另以被上訴人交付予訴外人乙○○之台北富邦銀行
      萬華分行之支票僅29紙，少於附表一、二所示之43張支票
      ，因此無從證明系爭43紙支票係換票而來；惟台北富邦銀
      行萬華分行係隨機抽樣調閱訴外人乙○○背書領款之支票
      29紙，並非檢送被上訴人簽發交予訴外人乙○○領現之所
      有支票，有該銀行98年7月14日北富銀萬華字第986000330
      0號函足稽（見本院卷第118頁），被上訴人此部分主張顯
      非可採。上訴人另以被上訴人提出之台北富邦銀行萬華分
      行支票存款歷史對帳單上僅有3筆款項共計1,399,200元與
      訴外人乙○○有關置辯（見原審卷第48頁），然查被上訴
      人在原審提出之對帳單2紙，其上固然僅3筆交易繕打「乙○○」，惟此要係銀行承辦人員有無特別在電腦中加註記
      錄之緣故，非未註記「乙○○」者即非訴外人乙○○背書
      提現，此比對台北富邦銀行萬華分行抽樣檢送至本院之29
      紙支票與被上訴人之支票存款歷史對帳單，即可發現由訴
      外人乙○○背書領現之支票並非全然在存款歷史對帳單上
      均註記「乙○○」即明，上訴人此部分主張核屬無據。綜
      上所述，上訴人以兩造間票據基礎原因關係不存在為由提
      出抗辯，非有理由。
（三）以被上訴人名義匯入上訴人銀行帳戶內之款項係借款或毛
      雞貨款？
      查證人乙○○於本院證述：被上訴人有向友力商行購買活
      雞，被上訴人5天結帳1次，第6天我們開帳單過去，第7天
      他就會付現給我們，有時候會開1、2張即期客票…，被上
      訴人支付的活雞貨款，沒有用匯款的方式支付過等語明確
      （見本院卷第147頁反面、第149頁）。由此可知上訴人主
      張以被上訴人名義匯入其銀行帳戶內之款項係毛雞貨款云
      云，並非實情。況上訴人整理提出被上訴人95年1月1日至
      96年12月31日年間向友力商行購買之毛雞貨款僅9,271,03
      6元（見本院卷第18-31頁，即上證二），核與其整理被上
      訴人自95年2月13日起至96年11月5日止匯入上訴人銀行帳
      戶總金額係42,342,969元（見本院卷第204頁，即上證八
      之「以丁○○名義匯入丙○○合庫／新光銀行明細統計表
      」）顯有極大差距，苟非訴外人乙○○持上訴人之支票向
      被上訴人調現週轉，被上訴人豈有可能匯給上訴人逾毛雞
      貨款3千餘萬元款項之理，由此益證被上訴人之主張為真
      。
（四）被上訴人取得系爭支票是否出於惡意或重大過失？
    １按以惡意或有重大過失取得票據者，不得享有票據上之權
      利，票據法第14條第1項固有明文。惟該條項所謂以惡意
      取得取得票據者，不得享有票據上之權利，係指從無處分
      權人之手，原始取得票據所有權之情形，且係明知或可得
      而知轉讓票據之人，就該票據無權處分而仍予取得者而言
      ，此有最高法院51年臺上字第2587號判例、52年臺上字第
      1987號判例可參。亦即票據法第14條之規範對象，係票據
      無處分權人（如占有票據係出於他人遺失、盜贓所得）所
      為之票據行為；倘票據係為票據行為者合法取得而占有，
      即無本條之適用。又票據行為，為不要因行為，執票人不
      負證明關於給付之原因之責任，如票據債務人主張執票人
      取得票據出於惡意或有重大過失時，應由該債務人負舉證
      之責，亦有最高法院64年臺上字第5140號判例可資參照。
    ２經核，上訴人開立合作金庫東竹東分行及新光銀行西園分
      行支票存款帳戶後，即將空白支票或存款簿、印鑑章等交
      付予訴外人乙○○，授權訴外人乙○○簽發作為友力商行
      營業使用乙情，業如上述。雖上訴人抗辯系爭43紙支票係
      訴外人乙○○越權簽發，惟此究難謂其係基於他人遺失、
      盜贓等事由而非法占有票據之無處分權人，當無票據法第
      14 條適用之餘地。
（五）被上訴人取得系爭支票是否係無對價或以不相當對價取得
      系爭支票？
    １按票據法第14條第2項規定：「無對價或以不相當之對價
      取得票據者，不得享有優於其前手之權利」中所謂「不得
      享有優於前手之權利」，係指前手之權利如有瑕疵（附有
      人的抗辯），執票之後手即應繼受其瑕疵，人的抗辯並不
      中斷而言；非謂該後手除所繼受之瑕疵外，均不得行使票
      據上之權利，此有最高法院88年度台上字第113號判決足
      考。
    ２查上訴人自行將其合作金庫東竹東分行及新光銀行西園分
      行空白支票或存款簿、印鑑章等交付授權予訴外人乙○○
      使用，訴外人乙○○隱名代理交付系爭43紙支票予被上訴
      人，即無所謂「不得享有優於前手之權利」可言。況上訴
      人自行整理製作之上證八「以丁○○名義匯入丙○○合庫
      ／新光銀行明細統計表」（見本院卷第204頁），自承被
      上訴人自95年2月13日起至96年11月5日止匯入上訴人銀行
      帳戶總金額為42,342,969元，核與原審前向合作金庫東竹
      東分行及新光銀行台北西園分行所調取之上訴人帳戶交易
      往來明細，查明被上訴人有給付相當對價取得系爭43紙支
      票一節相符，足認上訴人此部分之主張，洵無足採。
（六）如上訴人確有向以系爭43紙支票被上訴人借款，上訴人是
      否已償還該等借款？
    １查上訴人於本院第二審程序整理提出「乙○○持友力商行
      客票向丁○○貼現明細表」（上證五、上證十一）、「丁○○持丙○○名義支票領回款項統計表」（上證九），據
      以主張95至97年期間其以客票或支票存入被上訴人台北富
      邦銀行萬華分行帳號0000000000000000號之活期儲蓄存款
      帳戶內金額總計為56,767,185元（35,069,985+2,122,000
      +19,575,200）；另依上訴人整理提出之「以丁○○名義
      匯入丙○○合庫／新光銀行明細統計表」（上證八），95
      年至97年期間被上訴人匯款至其合作金庫東竹東分行及新
      光銀行西園分行帳戶之總款項為42,342,969元，二者相減
      差額為14,424,216元，因此主張「被上訴人取得系爭票據
      並未支付任何款項予上訴人」云云。然查被上訴人取得系
      爭43紙支票有支付對價已如前述（五）所述。而上訴人上
      開主張實係「如上訴人確有向被上訴人借款，上訴人是否
      已償還附表一、二所示系爭43紙支票之借款」之新防禦方
      法，合先說明。
    ２次查，上訴人於本院第二審程序中提出之票據紀錄簿（見
      本院卷第159-181頁，即上證四），固據證人甲○○於本
      院證述：（問：請求庭上提示上證四號的支票紀錄簿）這
      些是不是你記載的？）是的。（問：記載的內容是否是客
      戶開的貨款票據之到期日、哪個客戶、付款銀行、票號、
      金額？）是的。（問：這些客票後來都到哪裡去了？）有
      的去兌現了，有的是票貼等語在卷（見本院卷第150頁）
      。然該等友力商行收取之客票，究係持向何人票貼，業據
      證人甲○○結證：（問：票貼的部分是向哪些人票貼？）
      乙○○去調度的，就是給跟他調度的人票貼，被上訴人應
      該也有吧，還有客戶張朝陽等語（見本院卷第150頁反面
      ），足證該等票據票貼之對象非全然為被上訴人，縱然上
      訴人整理之上證五、十一之客票最後由被上訴人提示，惟
      票據為流通證券，被上訴人取得上證五、十一之客票非無
      可能係他人交付，上訴人等未舉證證明被上訴人取得該等
      票據之原因關係，徒以自行整理之統計表遽稱支付予被上
      訴人之款項已逾被上訴人匯予伊之金額，並主張「被上訴
      人取得系爭票據並未支付任何款項予上訴人」，顯屬無據
      ，不足採信。
（七）按發票人應照支票文義擔保支票之支付；執票人向支票債
      務人行使追索權時，得請求自為付款提示日起之利息，如
      無約定利率者，依年利6釐計算，票據法第126條、第144
      條準用同法第29條及第133條分別定有明文。本件上訴人
      為系爭43紙支票之發票人，自應依支票上所載文義負責，
      雖上訴人提出前揭主張，惟均無可採。從而，被上訴人於
      原審依據票據之法律關係，請求上訴人給付15,670,000元
      及自支票提示日即如附表一、二所示之日起至清償日止，
      按週年利率百分之6計算之利息，核屬正當，應予准許。
      原審據此為被上訴人勝訴之判決，並依職權宣告假執行，
      於法並無不合，上訴意旨指摘原判決不當，求予廢棄改判
      ，為無理由，應予駁回其上訴。
肆、本件事證已臻明確，兩造其餘主張陳述及所提之證據，經審
      酌後，認與結果無涉，爰無一一論述之必要，附此敘明。
伍、據上論結，本件上訴為無理由，依民事訴訟法第436條之1第
    3項、第449條第1項、第463條、第78條，判決如主文。
中    華    民    國    98    年    11    月    25    日
                  民事第一庭  審判長法  官 王銘勇
                                    法  官 林麗玉
                                    法  官 吳靜怡
以上正本係照原本作成。
本判決不得上訴。
中    華    民    國    98    年    11    月    25    日
                                    書記官 彭連喜
附表一
┌──┬────────┬───────┬───────┬───────┬─────┐
│編號│付款人          │發票日（民國）│提示日（民國）│金額（新台幣）│支票號碼  │
├──┼────────┼───────┼───────┼───────┼─────┤
│01  │新光銀行西園分行│97年01月19日  │97年01月22日  │250,000元     │CC0000000 │
├──┼────────┼───────┼───────┼───────┼─────┤
│02  │同上            │96年12月14日  │97年03月26日  │2,500,000元   │CC0000000 │
├──┼────────┼───────┼───────┼───────┼─────┤
│03  │同上            │96年12月28日  │97年03月26日  │150,000元     │CC0000000 │
├──┼────────┼───────┼───────┼───────┼─────┤
│04  │同上            │97年03月03日  │97年03月26日  │500,000元     │CC0000000 │
├──┼────────┼───────┼───────┼───────┼─────┤
│05  │同上            │96年12月20日  │97年03月26日  │485,000元     │CC0000000 │
├──┼────────┼───────┼───────┼───────┼─────┤
│06  │同上            │96年12月07日  │97年03月10日  │540,000元     │CC0000000 │
├──┼────────┼───────┼───────┼───────┼─────┤
│07  │同上            │96年12月15日  │97年03月26日  │250,000元     │CC0000000 │
├──┼────────┼───────┼───────┼───────┼─────┤
│08  │同上            │96年12月13日  │97年03月26日  │250,000元     │CC0000000 │
├──┼────────┼───────┼───────┼───────┼─────┤
│09  │同上            │96年11月30日  │97年03月26日  │250,000元     │CC0000000 │
├──┼────────┼───────┼───────┼───────┼─────┤
│10  │同上            │96年11月30日  │97年03月26日  │280,000元     │CC0000000 │
├──┼────────┼───────┼───────┼───────┼─────┤
│11  │同上            │96年11月29日  │97年03月26日  │250,000元     │CC0000000 │
├──┼────────┼───────┼───────┼───────┼─────┤
│12  │同上            │96年12月03日  │97年03月26日  │200,000元     │CC0000000 │
├──┼────────┼───────┼───────┼───────┼─────┤
│13  │同上            │96年12月05日  │97年03月26日  │250,000元     │CC0000000 │
├──┼────────┼───────┼───────┼───────┼─────┤
│14  │同上            │96年12月08日  │97年03月26日  │120,000元     │CC0000000 │
├──┼────────┼───────┼───────┼───────┼─────┤
│15  │同上            │96年11月18日  │97年03月26日  │350,000元     │CC0000000 │
├──┼────────┼───────┼───────┼───────┼─────┤
│16  │同上            │96年11月20日  │97年03月26日  │400,000元     │CC0000000 │
├──┼────────┼───────┼───────┼───────┼─────┤
│17  │同上            │96年11月22日  │97年03月26日  │170,000元     │CC0000000 │
├──┼────────┼───────┼───────┼───────┼─────┤
│18  │同上            │96年11月24日  │97年03月26日  │485,000元     │CC0000000 │
├──┼────────┼───────┼───────┼───────┼─────┤
│19  │同上            │96年11月28日  │97年03月26日  │350,000元     │CC0000000 │
├──┼────────┼───────┼───────┼───────┼─────┤
│20  │同上            │96年11月28日  │97年03月26日  │350,000元     │CC0000000 │
├──┼────────┼───────┼───────┼───────┼─────┤
│21  │同上            │97年02月16日  │97年03月26日  │200,000元     │CC0000000 │
├──┼────────┼───────┼───────┼───────┼─────┤
│22  │同上            │97年02月22日  │97年03月26日  │250,000元     │CC0000000 │
├──┼────────┼───────┼───────┼───────┼─────┤
│23  │同上            │96年11月10日  │97年03月26日  │250,000元     │CC0000000 │
├──┼────────┼───────┼───────┼───────┼─────┤
│24  │同上            │97年01月31日  │97年03月26日  │400,000元     │CC0000000 │
├──┼────────┼───────┼───────┼───────┼─────┤
│25  │同上            │97年01月28日  │97年03月26日  │350,000元     │CC0000000 │
├──┼────────┼───────┼───────┼───────┼─────┤
│26  │同上            │97年01月23日  │97年03月26日  │180,000元     │CC0000000 │
├──┼────────┼───────┼───────┼───────┼─────┤
│27  │同上            │96年12月13日  │97年03月26日  │200,000元     │CC0000000 │
└──┴────────┴───────┴───────┴───────┴─────┘
附表二
┌──┬────────┬───────┬───────┬───────┬─────┐
│編號│付款人          │發票日（民國）│提示日（民國）│金額（新台幣）│支票號碼  │
├──┼────────┼───────┼───────┼───────┼─────┤
│01  │合作金庫商業銀行│96年12月03日  │97年03月26日  │200,000元     │IQ0000000 │
│    │東竹東分行      │              │              │              │          │
├──┼────────┼───────┼───────┼───────┼─────┤
│02  │同上            │96年12月26日  │97年03月10日  │500,000元     │IQ0000000 │
├──┼────────┼───────┼───────┼───────┼─────┤
│03  │同上            │97年01月13日  │97年01月22日  │350,000元     │IQ0000000 │
├──┼────────┼───────┼───────┼───────┼─────┤
│04  │同上            │96年12月09日  │97年03月26日  │400,000元     │IQ0000000 │
├──┼────────┼───────┼───────┼───────┼─────┤
│05  │同上            │96年12月29日  │97年01月22日  │400,000元     │IQ0000000 │
├──┼────────┼───────┼───────┼───────┼─────┤
│06  │同上            │96年12月24日  │97年03月26日  │350,000元     │IQ0000000 │
├──┼────────┼───────┼───────┼───────┼─────┤
│07  │同上            │96年12月15日  │97年03月26日  │350,000元     │IQ0000000 │
├──┼────────┼───────┼───────┼───────┼─────┤
│08  │同上            │97年02月29日  │97年03月26日  │270,000元     │IQ0000000 │
├──┼────────┼───────┼───────┼───────┼─────┤
│09  │同上            │97年02月29日  │97年03月26日  │250,000元     │IQ0000000 │
├──┼────────┼───────┼───────┼───────┼─────┤
│10  │同上            │97年02月23日  │97年03月26日  │250,000元     │IQ0000000 │
├──┼────────┼───────┼───────┼───────┼─────┤
│11  │同上            │96年11月25日  │97年03月26日  │380,000元     │IQ0000000 │
├──┼────────┼───────┼───────┼───────┼─────┤
│12  │同上            │96年11月10日  │97年03月26日  │380,000元     │IQ0000000 │
├──┼────────┼───────┼───────┼───────┼─────┤
│13  │同上            │96年11月13日  │97年03月26日  │350,000元     │IQ0000000 │
├──┼────────┼───────┼───────┼───────┼─────┤
│14  │同上            │97年02月19日  │97年03月26日  │270,000元     │IQ0000000 │
├──┼────────┼───────┼───────┼───────┼─────┤
│15  │同上            │97年01月23日  │97年03月26日  │410,000元     │IQ0000000 │
├──┼────────┼───────┼───────┼───────┼─────┤
│16  │同上            │97年01月23日  │97年03月26日  │350,000元     │IQ0000000 │
└──┴────────┴───────┴───────┴───────┴─────┘


司法院資訊處製作；財團法人民間司法改革基金會備份。
